臺灣板橋地方法院刑事判決　　　　　　　96年度易緝字第55號
公　訴　人　臺灣板橋地方法院檢察署檢察官
被　　　告　乙○○
上列被告因詐欺案件，經檢察官提起公訴（八十五年度偵字第一
一五八一號），本院判決如下：
    主    文
乙○○共同連續意圖為自己不法之所有，以詐術使人將本人之物
交付，處有期徒刑壹年陸月，減為有期徒刑玖月。
    犯罪事實
一、乙○○與其妻卯○○（業經本院以八十八年度易緝字第二四
    號判處有期徒刑二年十月確定）共同基於意圖為自己不法所
    有之概括犯意聯絡，自民國八十二年四月二十日起至八十五
    年二月五日止，共招攬五個互助會，均採內標制，皆由卯○○擔任會首，即(一)自八十二年四月二十日起至八十五年一月
    二十日止，連同會首共計三十四會，每會新臺幣（下同）一
    萬元；(二)自八十三年六月十五日起至八十六年七月十五日止
    ，連同會首共計四十五會，每會一萬元；(三)自八十三年十一
    月二十五日起至八十六年八月二十五日止，連同會首共計四
    十會，每會二萬元；(四)自八十四年四月二十日起至八十七年
    十二月二十日止，連同會首共計六十一會，每會一萬元；(五)
    自八十四年十一月五日起至八十七年十月五日止，連同會首
    共計三十四會，每會一萬元；投標地點均約定在臺北縣鶯歌
    鎮○○○街三號二樓。期間如有附表所示之活會會員欲競標
    ，卯○○與乙○○即詐稱有他人需急用而阻止該會員之競標
    ，致附表所示之活會會員陷於錯誤，而未競標且繼續交付會
    款，惟卯○○與乙○○則於八十五年二月間，任意停標且逃
    逸無蹤，丁○○、癸○○、辛○○○與其他附表所示之活會
    會員始知受騙（受害會員之姓名、受詐害金額詳如附表所示
    ）。
二、案經丁○○、癸○○、辛○○○訴由法務部調查局臺北縣調
    查站移請臺灣板橋地方法院檢察署檢察官偵查起訴。
    理    由
一、被告以外之人於審判外之言詞或書面陳述，除法律有規定者
    外，不得作為證據。次按被告以外之人於審判外向法官所為
    之陳述，得為證據。又被告以外之人於偵查中向檢察官所為
    之陳述，除顯有不可信之情況者外，得為證據。且被告以外
    之人於審判外之陳述，經當事人於審判程式同意作為證據，
    法院審酌該言詞陳述或書面陳述作成時之情況，認為適當者
    ，亦得為證據。當事人、代理人或辯護人於法院調查證據時
    ，知有第一百五十九條第一項不得為證據之情形，而未於言
    詞辯論終結前聲明異議者，視為有前項之同意，刑事訴訟法
    第一百五十九條第一項、第一百五十九條之一及第一百五十
    九條之五分別定有明文。查本案以下所引證據，均未據被告
    乙○○否認其證據能力，且未於本案言詞辯論終結前聲明異
    議，而證人子○○、甲○○、戊○、丙○○、寅○○（原名
    鄧桂蘭）、丑○○（原名鄭素桃）、庚○○、壬○○於偵查
    中及本院另案審理時，分別經檢察官及法官告知具結之義務
    及偽證之處罰後具結作證，則本院審酌該等證據核無違法取
    證或證明力顯然過低之情事，依各該陳述作成時之狀況，並
    無不適當或顯不可信之情形，自均得為證據，合先敘明。
二、訊據被告固坦承其曾向告訴人丁○○、癸○○、辛○○○及
    被害人子○○、戊○、庚○○、楊淑芳、丙○○等人表示有
    他人需急用，請渠等讓他人先標等情不諱，惟矢口否認有何
    詐欺犯行，辯稱：互助會都是伊太太招攬的，當時伊在南部
    照顧伊中風母親，有時候伊回鶯歌住處時，有會員把會款交
    給伊，伊就交給伊太太，開標情形伊也不清楚，伊是聽太太
    說，所以伊才跟想競標之會員講他人要標有急用云云。經查
    ：被告之妻卯○○自八十二年四月二十日起至八十五年二月
    五日止，共招攬如附表所示五個互助會，嗣於八十五年二月
    間無故停會後，經各會員核對後，確認有如附表所示會員及
    會數仍屬活會未標，且渠等已繳納如附表所示金額等事實，
    為被告所不否認（見本院卷宗第四二頁），並據告訴人丁○○、癸○○、辛○○○於法務部調查局臺北縣調查站調查時
    指訴明確（見臺灣板橋地方法院檢察署八十五年度偵字第一
    一五八一號偵查卷第三頁至第五頁），且渠等與證人子○○
    、甲○○、戊○、丙○○、寅○○、丑○○、庚○○、壬○○復於檢察官偵訊及本院另案審理卯○○所涉合會詐欺案件
    時證述明確（見同上偵查卷第二九頁至第三二頁及本院八十
    八年度易緝字第二四號刑事卷附八十八年三月二十五日訊問
    筆錄），並有互助會會單影本五份附卷可稽（見同上偵查卷
    第六頁至第十頁）。再據被告自承渠曾向告訴人丁○○、癸○○、辛○○○及被害人子○○、戊○、庚○○、楊淑芳、
    丙○○等人表示有他人需急用，請渠等讓他人先標等情屬實
    （見本院卷宗第四二頁），並經證人即告訴人辛○○○於本
    院另案審理上述案件時證述無訛（見本院八十八年度易緝字
    第二四號刑事卷附八十八年三月二十五日訊問筆錄），復佐
    以證人寅○○於本院審理時證稱：伊去參與開標時，都是被
    告在翻月曆，標會時都是被告在處理等語（見本院卷宗第七
    七頁），則被告既多次向有意參與投標之會員聲稱有他人需
    急用而阻止該等會員競標，亦有參與實際開標之過程，顯見
    其對於其妻卯○○所招攬如附表所示互助會之實際運作情況
    自有所悉，是被告辯稱其僅單純聽從其妻卯○○之指示告以
    有意參與投標會員上情，並偶爾幫助進行開標云云，無非卸
    責之詞，不足採信。從而，被告與卯○○多之向如附表所示
    活會會員詐稱有他人需急用而阻止該等會員競標，使前開會
    員陷於錯誤，而不競標且繼續交付會款予被告及卯○○，惟
    其二人竟於八十五年二月間任意停標，且逃逸無蹤，致如附
    表所示被害人無法尋得被告，足徵被告與卯○○於招攬如附
    表所示五個互助會時，即有為自己不法所有之意圖，是其二
    人確有詐欺之故意，至為灼然。至證人己○○雖於本院審理
    時證稱：伊沒有看過被告主持開標或收會錢，後來也是卯○○出來說要停標，協調會亦係卯○○出來主持云云（見本院
    卷宗第七三頁），惟被告既曾多次向阻止欲競標之會員參與
    投標，已足認渠確有實際涉入各互助會之運作，縱然其中某
    一會員未曾目睹被告主持開標或收取會款，亦不足以遽認被
    告與卯○○就上揭合會詐欺犯行即無犯意聯絡及行為分擔，
    是其所述前情，尚無法據為有利於被告之認定，附此敘明。
    綜上，本案事證明確，被告犯行堪以認定，應予依法論罪科
    刑。
三、本案新舊法比較適用
  (一)查被告行為後，刑法部分條文業於九十四年二月二日經總統
    以華總一義字第０九四０００一四九０一號令修正公佈，並
    自九十五年七月一日起生效施行（下稱現行刑法）；復參酌
    最高法院九十五年五月二十三日第八次刑事庭會議決議意旨
    ，現行刑法第二條第一項之規定，係規範行為後法律變更所
    生新舊法律比較適用之準據法，於現行刑法施行後，應適用
    現行刑法第二條第一項之規定，為「從舊從輕」之比較；又
    比較時應就罪刑有關之共犯、未遂犯、想像競合犯、牽連犯
    、連續犯、結合犯，以及累犯加重、自首減輕暨其他法定加
    減原因（如身份加減）與加減例等一切情形，綜其全部罪刑
    之結果而為比較。
  (二)刑法第三百三十九條第一項關於詐欺取財罪之處罰，乃明訂
    「處五年以下有期徒刑、拘役或科或併科一千元以下罰金」
    而修正前刑法第三十三條第五款規定：「主刑之種類如左：
    五、罰金：一元以上。」現行刑法第三十三條第五款修正為
    ：「主刑之種類如下：五、罰金：新臺幣一千元以上，以百
    元計算之。」則現行刑法關於罰金刑之最低數額部分，已較
    修正前之刑法規定提高。是綜合比較修正前、後關於刑法第
    三十三條第五款之規定，以修正前之刑法規定較有利於被告
    。
  (三)又被告行為時之刑法第五十六條規定：「連續數行為而犯同
    一之罪名者，以一罪論。但得加重其刑至二分之一。」惟現
    行刑法已刪除前開關於連續犯之規定，此刪除雖非犯罪構成
    要件之變更，但顯已影響行為人刑罰之法律效果，自屬法律
    有變更，而現行刑法既無連續犯得論以裁判上一罪之情形，
    則被告所犯之數罪，應按其具體情形而可能論以數罪併罰，
    是比較修正前、後刑法之規定，以適用被告行為時之刑法論
    以連續犯之規定，較有利於被告。
  (四)綜上比較修正前、後刑法關於罰金刑及連續犯等規定之結果
    ，以修正前之刑法規定，較有利於被告，是依現行刑法第二
    條第一項前段規定，自應適用被告行為時之法律即修正前之
    刑法規定。
  (五)至刑法關於共同正犯之規定亦經修正，惟不論依修正前、後
    刑法之規定，被告與卯○○所為上揭詐欺犯行，均屬共同正
    犯，對被告而言並無有利或不利之情形，自不生新舊法比較
    之問題，即應依一般法律適用原則，適用裁判時之法律即現
    行刑法規定論處（最高法院九十六年度臺上字第四０三九號
    裁判意旨參照）。
四、核被告所為，係犯刑法第三百三十九條第一項之詐欺取財罪
    。被告與卯○○就上揭詐欺犯行，有犯意聯絡與行為分擔，
    為共同正犯。又被告先後多次詐欺取財行為，時間緊接，方
    法相同，所犯係犯罪構成要件相同之罪名，顯係基於概括犯
    意而為，為連續犯，應依修正前刑法第五十六條規定論以一
    罪並加重其刑。至公訴意旨雖未敘及被告向被害人庚○○、
    壬○○詐欺之犯行，惟此部分與本案檢察官提起公訴之犯罪
    事實既有連續犯之裁判上一罪關係，應為起訴效力所及，本
    院自得併予審究。爰審酌被告與其妻卯○○共同利用被害人
    對渠等之信賴關係施以騙術，詐騙金額甚鉅，且事後任意停
    標，又逃逸無蹤，甚且經本院發佈通緝將近十年始緝獲歸案
    ，到案後猶飾詞否認犯行，亦未與被害人達成和解並賠償損
    失，態度不佳，惟姑念其無犯罪前科，有臺灣高等法院被告
    前案紀錄表一件在卷足憑，平日素行尚稱良好，而其在本案
    合會詐欺犯行中亦非屬主謀要角等一切情狀，量處如主文所
    示之刑。末查，本案被告所為詐欺取財罪之犯罪時間均在九
    十六年四月二十四日以前，合於中華民國九十六年罪犯減刑
    條例第二條第一項第三款所定之減刑要件，爰減其宣告刑二
    分之一。
據上論斷，應依刑事訴訟法第二百九十九條第一項前段，刑法第
二條第一項前段、第二十八條、第三百三十九條第一項，修正前
刑法第五十六條，罰金罰鍰提高標準條例第一條，中華民國九十
六年罪犯減刑條例第二條第一項第三款、第七條，判決如主文。
本案經檢察官張瑞娟到庭執行職務。
中　　華　　民　　國　　96　　年　　8 　　月　　30　　日
                  刑事第七庭審判長法　官  胡　堅　勤
                                  法　官  李　君　豪
                                  法　官  王　瑜　玲
上列正本證明與原本無異。
如不服本判決，應於判決送達後10日內敘明上訴理由，向本院提
出上訴狀（應附繕本），上訴於臺灣高等法院。
中　　華　　民　　國　　96　　年　　8 　　月　　31　　日
                                  書記官  陳  香  君
附錄本案論罪科刑法條全文：
中華民國刑法第三百三十九條
（普通詐欺罪）
意圖為自己或第三人不法之所有，以詐術使人將本人或第三人之
物交付者，處五年以下有期徒刑、拘役或科或併科一千元以下罰
金。
以前項方法得財產上不法之利益或使第三人得之者，亦同。
前二項之未遂犯罰之。
附表：
┌──┬────────┬───────┬──────┬────────┐
│編號│會　　　　　　期│受 詐 害 會 員│ 受詐害金額 │備            註│
│    │                │及 活 會 會 數│            │                │
├──┼────────┼───────┼──────┼────────┤
│ 一 │八十二年四月二十│丁○○    一會│三十四萬元  │本會於八十五年一│
│    │日起至八十五年一│辛○○○  一會│三十四萬元  │月二十日期滿，惟│
│    │二十日止（每會一│癸○○    三會│一百零二萬元│仍有左列活會會員│
│    │萬元）          │子○○    一會│三十四萬元  │未取得會款。左列│
│    │                │              │            │每位會員已繳三十│
│    │                │              │            │四次會款，每會連│
│    │                │              │            │利息各應得三十四│
│    │                │              │            │萬元。          │
├──┼────────┼───────┼──────┼────────┤
│ 二 │八十三年六月十五│戊○      一會│二十五萬元  │乙○○與卯○○係│
│    │日起至八十五年七│癸○○    一會│二十五萬元  │於八十五年二月間│
│    │月十五日止（每會│子○○    一會│二十五萬元  │逃逸無蹤，左列每│
│    │一萬元）        │丑○○    一會│二十五萬元  │位會員自八十三年│
│    │                │寅○○    一會│二十五萬元  │六月十五日至八十│
│    │                │甲○○    一會│二十五萬元  │五年二月間，各繳│
│    │                │庚○○    六會│一百五十萬元│予乙○○及卯○○│
│    │                │壬○○    一會│二十五萬元  │二十五次會款，連│
│    │                │              │            │利息每會各受害二│
│    │                │              │            │十五萬元。      │
├──┼────────┼───────┼──────┼────────┤
│ 三 │八十三年一月二十│戊○      一會│二十八萬元  │乙○○與卯○○係│
│    │五日起至八十六年│寅○○    一會│二十八萬元  │於八十五年二月間│
│    │八月二十五日止（│丁○○    一會│二十八萬元  │逃逸無蹤，左列每│
│    │每會二萬元）    │              │            │位會員自八十三年│
│    │                │              │            │十一月二十五日至│
│    │                │              │            │八十五年二月間，│
│    │                │              │            │各繳予乙○○及謝│
│    │                │              │            │秋蘭十四次會款，│
│    │                │              │            │連利息每會受害二│
│    │                │              │            │十八萬元。      │
├──┼────────┼───────┼──────┼────────┤
│ 四 │八十四年四月二十│癸○○    一會│十萬元      │乙○○與卯○○係│
│    │日起至八十七年十│丙○○　　一會│十萬元      │於八十五年二月間│
│    │二月二十日止（每│壬○○    四會│四十萬元    │逃逸無蹤，左列每│
│    │會一萬元）      │              │            │位會員自八十四年│
│    │                │              │            │四月二十日至八十│
│    │                │              │            │五年二月間，各繳│
│    │                │              │            │予乙○○與卯○○│
│    │                │              │            │十次會款，連利息│
│    │                │              │            │每會各受害十萬元│
│    │                │              │            │。              │
├──┼────────┼───────┼──────┼────────┤
│ 五 │八十四年十一月五│丙○○    一會│三萬元      │乙○○與卯○○係│
│    │日起至八十七年十│辛○○○  一會│三萬元      │於八十五年二月間│
│    │月五日止（每會一│癸○○    一會│三萬元      │逃逸無蹤，左列每│
│    │萬元）          │丁○○    一會│三萬元      │位會員自八十四年│
│    │                │子○○    一會│三萬元      │十一月五日至八十│
│    │                │丑○○    一會│三萬元      │五年二月間，各繳│
│    │                │              │            │予乙○○及卯○○│
│    │                │              │            │三次會款，連利息│
│    │                │              │            │各會各受害三萬元│
│    │                │              │            │。              │
└──┴────────┴───────┴──────┴────────┘
